【裁判字號】    98,上易,899
【裁判日期】    980729
【裁判案由】    詐欺
【裁判全文】
臺灣高等法院臺中分院刑事判決         98年度上易字第899號
上  訴  人  臺灣彰化地方法院檢察署檢察官
被      告  乙○○
上列上訴人因被告詐欺案件，不服臺灣彰化地方法院97年度易字
第1942號，中華民國98年4月7日第一審判決（起訴案號：臺灣彰
化地方法院檢察署97年度偵字第8325號），提起上訴，本院判決
如下：
    主  文
上訴駁回。
    事  實
一、乙○○明知真實姓名、年籍不詳綽號「小新」之成年男子，
    僱用其擔任領款工作並給予報酬，係要求其至金融機構領取
    詐騙所得之贓款，竟仍因缺錢花用，同意以充任俗稱「車手
    」之方式賺取費用，而與「小新」及所屬詐欺集團成年成員
    共同基於意圖為自己不法之所有，互為詐欺取財之犯意聯絡
    ，推由某不詳成員，於民國（下同）97年4 月28日上午11時
    許，冒充電信警察撥打電話向丙○○佯稱：伊之電話涉及詐
    騙案件，必須將伊存款匯至指定帳戶，始能證明清白云云，
    致丙○○陷於錯誤，乃依指示於同日匯款新臺幣（下同）50
    萬元，至該集團冒用「丁○○」名義申辦之陽信銀行桃園分
    行帳號000000000000號之帳戶內，該詐騙集團於詐騙得逞後
    ，旋於當日將該詐得贓款提領一空。
二、嗣綽號「小新」之成年男子於97年4月29日晚間將該集團冒
    用「丁○○」名義申辦之上開陽信銀行桃園分行帳戶交予乙○○，囑於97年4月30 日下午依電話通知，由乙○○持上述
    帳戶證件，前往彰化縣員林鎮○○路12號之陽信銀行員林分
    行，欲提領該集團另案詐騙自楊增田之78萬5千元之贓款時
    （乙○○就此97年4月30 日所犯行使偽造私文書、詐欺部分
    ，業經本院以97年度上易字第2057號判決判處有期徒刑6月
    確定），該銀行人員察覺有異，經報警前來處理，始循線查
    獲上情。
三、案經彰化縣警察局員林分局報告臺灣彰化地方法院檢察署檢
    察官偵查起訴。
    理  由
一、按被告以外之人（包括證人、鑑定人、告訴人、被害人及共
    同被告等）於審判外之陳述雖不符刑事訴訟法第159條之1至
    之4等4條之規定，而經當事人於審判程序同意作為證據，法
    院審酌該言詞陳述或書面陳述作成時之情況，認為適當者，
    亦得為證據；當事人、代理人或辯護人於法院調查證據時，
    知有刑事訴訟法第159條第1項不得為證據之情形，而未於言
    詞辯論終結前聲明異議者，視為有前項之同意，同法第159
    條之5 定有明文。本件被害人丁○○於警詢及偵查中所為陳
    述，被害人丙○○於警詢中所為陳述，以及本案以下所引用
    被告乙○○以外之人所為之書面證據，固屬被告以外之人於
    審判外之陳述，惟上開證據業經本院審理時予以提示並告以
    要旨，且各經檢察官及被告表示意見。當事人已知上述證據
    乃傳聞證據，且迄言詞辯論終結前，均未主張有刑事訴訟法
    第159條第1 項不得為證據之情形，是應認已同意作為證據，
    且經本院審酌後，無取得證據違法、欠缺供述之任意性或證
    據證明力顯然偏低等不適當之情形，認均有證據能力，合先
    敘明。
二、訊據被告乙○○固坦承受僱於「小新」擔任領款之工作，且
    約定前往銀行領款1次，即可獲取1萬元之報酬，惟矢口否認
    共同參與本件詐欺犯行，辯稱伊係缺錢花用，才答應負責去
    領楊增田匯入之錢款，且「小新」並未告訴伊錢之來源，只
    說公司匯過來或他人匯入之賭資，要伊前往領錢，伊直至被
    查獲時，才知「小新」他們係詐騙集團，伊無參與本件詐騙
    犯罪之意思云云。
三、經查：
（一）證人即被害人丙○○於前揭時間，因受騙而匯款50萬元至
      「丁○○」之上開帳戶內一情，已據證人丙○○於警詢證
      述綦詳（見97年度偵字第7658號卷第29、30頁），並有受
      理刑事案件報案三聯單、內政部警政署反詐騙諮詢專線紀
      錄表（見同上偵卷第31、32頁），陽信銀行桃園分行97年
      5月7日陽信桃園字第970060號函檢送「丁○○」上開帳戶
      之客戶對帳單（見同上偵卷第17、20頁），及楊信銀行桃
      園分行98年7月1日楊信桃園字第981018號函檢送取款條、
      對帳單各1 份（見本院卷第41至43頁）在卷可稽。是證人
      丙○○因遭詐騙，而將款項匯入「丁○○」之上開帳戶乙
      情，堪以認定。
（二）被告雖以前開情詞置辯。惟查：
    1.利用撥打電話或網路傳輸訊息等為詐欺取財之行為，通常
      係一集團性之犯罪，該犯罪集團為逃避警方查緝，大多採
      分工方式為之，即先由部分成員負責收購人頭帳戶，或冒
      用他人名義申辦金融機構之帳戶後，再由負責行騙之成員
      ，撥打電話或利用網路，虛擬各種理由，誘騙被害人將款
      項匯入該預先取得之帳戶，再由俗稱之「車手」前往金融
      機構或自動櫃員機領取詐騙所得之贓款，是詐欺取財之犯
      罪集團，如欠缺其中任何一組成員之協力，均將無法達成
      其犯罪目的。再者，現今之臺灣交通方便，且金融機構甚
      多，自動櫃員機亦到處林立，衡情一般人前往金融機構或
      自動櫃員機提領款項，並無不便之處，即使偶有須假手他
      人之時，對受託人而言，亦僅需花點時間而已，誠屬舉手
      之勞，難認有何因代為提領款項，而須收取高額報酬之正
      當理由。況以，邇來詐騙被害人匯款之犯罪情事層出不窮
      ，並廣經媒體披露，政府亦多方宣導，凡對社會動態尚非
      全然不予關注者均能知曉，是以具備一般生活常識經驗之
      人，應皆能體察不自行提款，卻支付高額報酬委請他人領
      款一事，其間必有違法情事。被告於本件案發時，已然年
      滿27歲之成年人，並受有高中肄業之教育程度，有被告於
      警詢筆錄所載之教育程度可參（見同上偵卷第10頁），對
      此自難諉為不知。次查，被告於本院供稱於犯案時適被裁
      員而失業，因要繳房租急需用錢1萬元，故受僱於「小新
      」從事領款工作，約定於領款後可獲取1萬元之高額報酬
      乙節；於警詢之初亦自承：「他（警詢所載之「小星」即
      為「小新」）會拿存摺簿子叫我幫他試車，就是他辦的新
      存摺叫我們到每家三信銀行先存入5千元或1萬元後，叫我
      們到各分行領錢，看看該存摺能不能能用，也有叫我至台
      中市○○路一處快遞寄出各縣市電話簿到大陸給他們的詐
      欺集團使用，我總共去寄過2次。然後再叫我去提領詐騙
      被害人的錢。」等語（見同上偵卷第11頁），於偵查中亦
      供稱「我與綽號小新之成年男子甫認識2星期，該男子與
      我約定，聽從其指示領取款項每次可得款1萬元，我當時
      缺錢花，沒想那麼多，即前去提款，惟第一次"應指97年4
      月30日那次"即遭警查獲。」等語（見97年度偵字第8325
      號卷第17頁），觀諸上情，被告因需款孔急，知悉小新者
      係拿非本人所有之存摺囑其前往測試能否提領，並寄送電
      話簿到大陸供詐騙集團使用，均非常態猶聽喚為之，堪認
      被告當已知悉「小新」為詐騙集團成員，且其前往提領之
      款項，係詐騙自被害人之贓款，所分擔者為車手之工作，
      殆屬明確。被告雖於本院辯稱伊唯一參與的僅有領錢被抓
      到的那一次（指於97年4月30日下午前往彰化縣員林鎮○○路12號之陽信銀行員林分行提領被害人楊增田受詐騙匯
      入之78萬5千元贓款）云云，惟其於警偵訊時已供明擔任
      詐騙集團車手，並有分擔持他人存摺簿測試能否提領款項
      、寄發電話簿等行為，已如前述；復於本院審理時經審判
      長訊問被告：「（問：50萬元這筆錢的來源是否知道？）
      我有問50萬元的錢是什麼的錢，綽號『小新』說這是他的
      賭博資金、是人家匯款給他的賭金。（問：你如何知道50
      萬元這筆錢，你又說沒有去提領這筆錢？）綽號『小新』
      的人當天晚上交給我，我就有看到了，我有問他啊，因為
      當時簿子上就有這筆的款項啊。... （問：那時，50萬元
      是否有被領走了？）我不知道，我只知道裡面有50萬元的
      款項就對了。（問：你說你在30日去領錢，但是這筆錢是
      在28日就被領走了，如何解釋？）29日交給我時，我在翻
      簿子的時候，我就是有看到這筆款項，我沒有去注意到這
      50 萬元是什麼錢，綽號『小新』的人說這是賭金，是人
      家匯給他的。」等語，被告就如何知悉本件被害人丙○○
      匯款50萬元至丁○○之帳戶，說詞前後反覆，顯係避重就
      輕之詞，被告於本院辯稱僅提領97年4月30日該次，未參
      與本件犯行云云，顯無可採。另參諸被告就本件原審判決
      並未不服表示上訴，於審理時經審判長詢以對檢察官上訴
      意旨謂原審判決量刑過輕、請求撤銷原判決等情，僅表示
      請求如原審判決等語（見本院卷第54頁背面）；及對於另
      案即本院以97年度上易字第2057號一案，所涉及與「小新
      」所屬之詐騙集團成員間，就詐欺取財具有犯意聯絡，並
      實施詐欺行為之犯行予以認罪乙節（見原審卷第32頁所附
      該案之準備程序筆錄），綜上，被告於本案否認犯罪，並
      辯稱直至為警方於97年4月30日查獲時，始知「小新」等
      人為詐騙集團云云，實屬卸責之詞，不足採信。從而，被
      告與「小新」等詐騙集團之成員間，就本案犯行具有詐欺
      取財之犯意聯絡一情，應可認定。
    2.按凡以自己共同犯罪之意思，參與實施某犯罪構成要件以
      外之行為，或以自己共同犯罪之意思，事先同謀，而由其
      中一部分人實施該犯罪行為者，均為刑法上之共同正犯。
      換言之，行為人如係以自己共同犯罪之意思參與犯罪，其
      所參與者縱非該犯罪構成要件之行為，仍無礙於共同正犯
      罪責之成立（最高法院92年度台上字第1799號判決意旨參
      照）。又按共同正犯，係共同實施犯罪行為之人，在共同
      意思範圍內，各自分擔犯罪行為之一部，相互利用他人之
      行為，以達其犯罪之目的，其成立不以全體均參與實施犯
      罪構成要件之行為為要件；參與犯罪構成要件之行為者，
      固為共同正犯；以自己共同犯罪之意思，參與犯罪構成要
      件以外之行為，或以自己共同犯罪之意思，事前同謀，而
      由其中一部分人實行犯罪之行為者，亦均應認為共同正犯
      ，使之對於全部行為所發生之結果，負其責任（最高法院
      92年度台上字第2824號判決意旨參照）。經查，被告與「
      小新」等詐騙集團之成員間，就本案犯行具有詐欺取財之
      犯意聯絡或擔任車手測試存摺能否提領等行為分擔，已如
      上述，是其雖未親自參與詐騙證人丙○○之行為，然其與
      共犯「小新」等人間，既有犯意聯絡及行為分擔，自仍應
      就共同正犯間之全部行為所發生之結果，負其責任。
（三）綜上所述，本案事證已臻明確，被告上開犯行堪以認定，
      應依法論科。
四、核被告乙○○所為，係犯刑法第339條第1項之詐欺取財既遂
    罪。其與「小新」及所屬詐欺集團成年成員間就上開犯行，
    有犯意聯絡及行為分擔，皆為共同正犯。至於本院97年度上
    易字第2057號判決，認為被告於97年4 月30日下午持偽、變
    造之證件，前往陽信銀行員林分行，欲提領該集團於97年4
    月30日當日向案外人楊增田詐得之78萬5 千元等犯行間，係
    屬想像競合犯，有裁判上一罪之關係一節（見原審卷第40頁
    ）。因該案所審理之範圍，係被告持偽、變造之證件，前往
    提領於97年4 月30日當日所詐得之款項，與本案之犯行係發
    生在97年4 月28日不同，且本案詐騙自證人丙○○之款項，
    亦早在97年4 月28日當日即被提領一空，有上開帳戶之客戶
    對帳單1份在卷可憑（見同上偵卷第20頁），顯與另案被告
    在97年4月30日所涉詐欺及行使偽造私文書等之犯行間，不
    具有緊密之時間與空間關係，依社會通念難以認定係基於單
    一接續犯意所為，應評價為各自獨立之犯行，互不相涉。按
    此，本案與上揭另案，並無想像競合之裁判上一罪之關係，
    附此敘明。原審經審理結果，認被告罪證明確，適用刑法第
    28 條、第339條第1項、第41條第1項前段，刑法施行法第1
    條之1第1項、第2項前段等規定，並審酌被告曾有竊盜前科
    （不構成累犯），有臺灣高等法院被告前案紀錄表1份在卷
    可參，素行不佳；被告年輕力壯，不思以正當工作謀生，僅
    因缺錢花用，為獲取報酬，即擔任詐騙集團之車手，從事領
    取贓款之行為，助長行騙之風，妨礙對於詐欺犯罪集團其餘
    成員之追查，加深犯罪之猖獗，並造成被害人所受損害不輕
    ，復於犯後否認犯行，犯後態度不佳；然念及被告認識綽號
    小新者約二星期、參與本案犯行之時間尚屬短暫、所獲利益
    亦屬有限，並斟酌其犯罪之動機、目的及手段等一切情狀，
    量處有期徒刑五月，並諭知易科罰金之折算標準。核其認事
    用法俱無不當，量刑亦稱允洽。檢察官上訴意旨雖以本件被
    告與綽號「小新」及所屬詐騙集團成員間有犯意聯絡及行為
    分擔，為本件詐欺取財犯行之共同正犯，並非一般常見僅提
    供金融機關帳戶供犯罪集團指定被害人匯款之用而為幫助犯
    ，況被告於本件審理時，矢口否認有何詐欺取財犯行，犯後
    態度不佳，且為獲取報酬，即擔任詐騙集團車手，從事領取
    贓款之行為，助長行騙之風，其惡行非幫助詐欺取財之犯行
    可相提並論，本件原審量處之刑，與實務上一般坦承犯行之
    幫助詐欺取財無異，實屬過輕，仍不足使被告知所悔悟，亦
    難生矯治之效等語，而指摘原判決不當。惟按量刑輕重係屬
    事實審法院得依職權自由裁量之事項，苟已斟酌刑法第57條
    各款所列情狀而未逾越法定刑度，不得遽指為違法（最高法
    院72年度台上字第6696號、75年度台上字第7033號判例要旨
    參照）；且在同一犯罪事實與情節，如別無其他加重或減輕
    之原因，下級審量定之刑，亦無過重或失輕之不當情形，則
    上級審法院對下級審法院之職權行使，原則上應予尊重（最
    高法院85年度台上字第2446號裁判意旨參照）；又按刑事訴
    訟法為保障被告之防禦權，尊重其陳述之自由，包括消極不
    陳述與積極陳述之自由，前者賦予保持緘默之權，後者則享
    有無須違背自己之意思而為陳述之權，此外，被告尚得行使
    辯明權，以辯明犯罪嫌疑，並就辯明事項之始末連續陳述；
    於審判期日調查證據完畢後，更得就事實及法律辯論之（第
    95 條第2款、第96條、第289條第1項參照）。此等基於保障
    被告防禦權而設之陳述自由、辯明及辯解（辯護）權，既係
    被告依法所享有基本訴訟權利之一，法院復有闡明告知之義
    務，則科刑判決時，對刑之量定，固應以被告之責任為基礎
    ，本於比例、平等及罪刑相當等原則，並審酌刑法第57條所
    列各款情狀為輕重之標準，然其中同條第10款所稱犯罪後之
    態度，係指被告犯罪後，因悔悟而力謀恢復原狀，或與被害
    人和解，賠償損害等情形而言，應不包括被告基於防禦權之
    行使而自由陳述、辯明或辯解（辯護）時之態度。是自不得
    因被告否認或抗辯之內容與法院依職權認定之事實有所歧異
    或相反，即予負面評價，逕認其犯罪後之態度不佳，而採為
    量刑畸重標準之一（最高法院97年度台上字第6725號判決參
    照），故檢察官以被告否認犯行指摘原審量刑過輕，即無可
    取。是被告乙○○參與詐欺集團犯罪，固值非議，惟其於該
    詐欺集團所負責分工角色為依綽號「小新」之指示，提領現
    金，並非居於主導地位，且其所分得之利益不多，僅因共犯
    關係而應負上開罪責，本院審酌上開各情，認原審所定之刑
    ，已堪發生警惕之效，並符合罪刑相當原則。檢察官之上訴
    ，並無理由，應予駁回。
據上論斷，應依刑事訴訟法第368條，判決如主文。
本案經檢察官甲○○到庭執行職務。
中    華    民    國    98    年    7     月    29    日
            刑事第七庭    審判長法  官  林  榮  龍
                                法  官  江  錫  麟
                                法  官  張  惠  立
上列正本證明與原本無異。
不得上訴。
                                書記官  陳  慈  傳
中    華    民    國    98    年    7     月    31    日


司法院資訊處製作；財團法人民間司法改革基金會備份。
